【裁判字號】    92,訴,1501
【裁判日期】    920930
【裁判案由】    違反醫師法
【裁判全文】
臺灣板橋地方法院刑事判決                        九十二年度訴字第一五一號
    公  訴  人  臺灣板橋地方法院檢察署檢察官
    被      告  丁○○
    選任辯護人  黃永琛律師
                劉興業律師
右列被告因違反醫師法案件，經檢察官提起公訴（九十二年度偵字第九七一七號），
本院判決如左
    主  文
丁○○無罪。
    理  由
一、公訴意旨略以：被告丁○○在未取得合法醫師資格之情形下，自民國九十年十月
    間起，在台北縣泰山鄉○○路三號「妙健堂中醫診所」內，為不特定之病患從事
    接骨、推拿及敷藥膏以治療身體各部位傷痛等行為，而擅自執行醫療業務，嗣於
    九十一年十二月二十日十九時許，丁○○正在前開中醫診所內為病患朱皓偉從事
    推拿治療之時，為台北縣政府衛生局人員當場查獲，始循線得知上情。因認被告
    丁○○所為涉係犯醫師法第二十八條第一項之罪嫌云云。
二、按犯罪事實應依證據認定之，無證據不得推定其犯罪事實；又不能證明被告犯罪
    者，應諭知無罪之判決；刑事訴訟法第一百五十四條、第三百零一條第一項分別
    定有明文。又犯罪事實之認定，應憑真實之證據，倘證據是否真實尚欠明確，自
    難以擬制推測之方法，為其判斷之基礎；而認定犯罪事實之證據係指足以認定被
    告確有犯罪行為之積極證據而言，該項證據自須適合於被告犯罪事實之認定，始
    得採為斷罪資料，最高法院五十三年著有臺上字第六五六號、二十九年上字第三
    一０五號判例。且刑事訴訟上證明之資料，無論其為直接或間接證據，均須達於
    通常一般之人均不致有所懷疑，而得確信其為真實之程度，始得據為有罪之認定
    ，若其關於被告是否犯罪之證明未能達此程度，而有合理懷疑之存在，致使無從
    形成有罪之確信，根據「罪證有疑，利於被告」之證據法則，即不得遽為不利被
    告之認定，亦有最高法院七十六年度臺上字第四九八六號判例可稽。其以情況證
    據（即間接證據）斷罪時，尤須基於該證據在直接關係上所可證明之他項情況事
    實，本乎推理作用足以確證被告有罪，方為合法，不得徒憑主觀上之推想，將一
    般經驗上有利被告之其他合理情況逕予排除，此觀諸最高法院三十二年上字第六
    十七號判例意旨亦甚彰明。公訴人認定被告涉犯右揭犯行無非以台北縣政府九十
    二年一月八日北府衛醫宇第０九一００四八一五五號函敘明確，並經證人即台北
    縣衛生局查獲人員癸○○到庭證述屬實，且被告確有單獨為病患從事推拿等之治
    療行為一情，亦經證人乙○○於台北縣政府衛生局人員訪談時及偵查中一致證述
    明確，此外復有台北縣醫政業務調查工作日記表一張、病患乙○○病歷表一份及
    現場照片二張為依據。訊據被告丁○○堅決否認右揭犯行，辯稱：縣府衛生局之
    人員來時，是病患給醫生看診後，說手腕有點腫，我剛好要替病患包藥，尚未包
    ，況且在醫師指導下執行醫療行為，不視為擅自執行醫療行為，再於中醫師診治
    病人後，認須施行推拿者，該推拿行為仍應由中醫師為之，但經中醫師執行按法
    、揉法、擦法、抖法等推拿手法後，其後續之推拿手法，得由助理人員依在場執
    行推拿之中醫師指示為之，另未涉及接骨或交付內服藥，而以傳統之推拿手法，
    或使用民間習用之外敷藥膏，外敷生藥草與藥洗，對運動跌打損傷所為之處置行
    為，均不列入醫療管理之行為，亦有行政院衛生署之函文及公告可參，縱當天伊
    有幫病患推拿，既在醫師目視下為之，亦無違法性可言等語。經查：
    (1)證人乙○○先於縣府之訪談紀錄中證稱：到妙健堂中醫診所看診三、四次，均
      由丁○○醫師為我看診、治療等語。於偵查中證稱：我掛號後由一位醫師看症
      狀，之後另一位醫師推拿，看診者較年輕，推拿年輕者、年長者均有，有單獨
      由年長者看診二、三次，接受訪談當日是由年輕者看診，年長者推拿等語。於
      本院調查時證稱：到妙健堂中醫診所看診，每次看診完有看見醫師填寫病歷表
      ，被告有幫我看病，他兒子也有幫我看病，有一次是被告幫我看病，同時填寫
      病歷表之情形，沒有別的醫師在場等語。復稱：偵查中我說年長者單獨幫我看
      診，是指說他幫我推拿之情形，我說他幫我看診同時也寫病歷表之時間我已經
      忘了，單獨看診就是推拿，也有看診後再由被告推拿等語（詳參本院九十二年
      七月二十二日訊問筆錄、九十二年他字第六四０卷第六頁反面、第七頁、第十
      六頁正、反面、九十二年度發查第三五０號卷第五頁）。證人或稱：給被告看
      診三、四次等語，或稱單獨看診二、三次，單獨看診是指推拿之意思等語，於
      本院調查時又稱：有一次單獨看診並填寫病歷表，時間不記得了等語，證述被
      告看診之情節前後不一，難以遽信。
    (2)再查，證人即縣府衛生局技士癸○○於本院調查時雖證稱：我們當時去妙健堂
      診所的時候，他的兒子在診療室看診，被告在同一診療室後面的診療床上幫朱
      先生推拿，去的時候是看見正好有戊○○醫師替別的病人看病，因為當時是一
      個女孩子正在看病，所以我們沒有訪談，當時我去時現場推拿床只有一個乙○
      ○先生等語（同上訊問筆錄）。另證人甲○○、子○○證稱：我們在場見習，
      從他們開業我們就有去那邊見習，見習時間、早晚不定，那天看見證人乙○○
      看診的情形，日期忘記了，我看見他因為手痛去給李醫師看，看完後再給被告
      貼藥等語明確。參諸證人乙○○所證：每次看診完，再另外到一個房間推拿等
      語（同上訊問筆錄）。是當縣府衛生局人員前往查緝時，被告是否實施推拿即
      非無疑，另證人即診所其他所病患辛○○、丙○○、壬○○、庚○○、己○○
      等人亦均證稱：未由被告丁○○看過診，均是由年輕之李醫師或包醫師看診等
      語。雖證人辛○○、庚○○於本院審理時復證稱：均是別人看診後，有時有由
      被告推拿等語（詳參本院九十二年八月二十八日審判筆錄）。然並未證稱：未
      經醫師診斷無醫師在場單獨推拿之情，且參諸本件查緝時，被告亦係與醫師在
      同一診療室為病患推拿，而於醫師診療後，依醫師之診療手法指示為後續之推
      拿，依行政院衛生署之函示規定，此本得由助理人員為之等情。復有行政院衛
      生署八十八年七月二十九日衛署醫字第八八三七六七四號函可參。自難單以證
      人證稱，有由被告推拿等語，而推認被告涉犯醫師法。
    (3)復查，本件查緝時所攝之現場照片，僅見被告坐在房間內，另有醫師在旁問診
      ，並未見被告為何行為，亦復無何正在推拿之醫療工具可見等情。並有照片影
      本附卷可考。亦無從以現場照片用以作為被告有實施醫療行為之證據。另本院
      依職權調閱相關病患之病歷表核對病歷表上醫師開立處方之筆跡，亦與被告當
      庭書立之處方筆跡相去甚遠，其運勢、筆順、運筆特徵均有差異，並有被告當
      庭書立之書面存卷可參，顯亦無從以病歷表上之記載推知被告有無違反醫師法
      。
三、綜據上述，公訴人所認被告涉有上開犯行，依其舉證，尚難認已有足為不利被告
    認定之相當證據，其間有合理之懷疑性存在，無法達到確信其為真實之程度。揆
    諸上開判例意旨，即不得遽為不利於被告之認定，既不能證明被告等犯罪，即應
    為被告等無罪之諭知。
據上論斷，應依刑事訴訟法第三百零一條第一項，判決如主文。
中      華      民      國    九十二    年      九      月     三十     日
                              臺灣板橋地方法院刑事第四庭
                                  法  官    徐  子  涵
右正本證明與原本無異。
如不服本判決，應於判決送達後十日內向本院提出上訴狀。
                                  書記官    彭  麗  紅
中      華      民      國      九十二      年    十    月     十三     日


司法院資訊處製作；財團法人民間司法改革基金會備份。
